ACORDAO-COMPLETO-2516556

ACÓRDÃO 18922/2021 ATA 41/2021 - PRIMEIRA CÂMARA

VISTOS, relatados e discutidos estes autos de tomada de contas especial, em que se apreciam embargos de declaração opostos pelo Sr. Agileu Lima da Silva contra o Acórdão 9152/2021-TCU-Primeira Câmara.
ACORDAM os ministros do Tribunal de Contas da União, reunidos em sessão da 1ª Câmara, diante das razões expostas pelo relator e com fundamento nos arts. 32, II, e 34 da Lei 8.443/1992, c/c o art. 287 do RI/TCU, em:
9.1. conhecer destes embargos de declaração, para, no mérito, negar-lhes provimento;
9.2. enviar cópia deste acórdão ao embargante, informando que a presente deliberação estará disponível, no dia seguinte à sua publicação, no endereço www.tcu.gov.br/acordaos.

Embargos de declaração interpostos contra o Acórdão 9152/2021  TCU  1ª Câmara.

Primeira Câmara

Município de Andorinha - BA.

3. Interessados/Responsáveis/Recorrentes:
3.1. Interessado: Fundo Nacional de Desenvolvimento da Educação (00.378.257/0001-81).
3.2. Responsável: Agileu Lima da Silva (XXX.867.505-XX).
3.3. Recorrente: Agileu Lima da Silva (XXX.867.505-XX).

13.1. Ministros presentes: Benjamin Zymler (na Presidência), Vital do Rêgo e Jorge Oliveira.
13.2. Ministros-Substitutos presentes: Augusto Sherman Cavalcanti e Weder de Oliveira (Relator).

WEDER DE OLIVEIRA

Ministro-Substituto Weder de Oliveira.

Reproduzo, a seguir, o inteiro teor dos embargos de declaração opostos por Agileu Lima da Silva, contra o Acórdão 9152/2021-TCU-Primeira Câmara (peça 65) : 
"SÍNTESE DOS FATOS 
O requerente teve as contas relacionadas ao PNATE 2011, referentes ao município de Andorinha/BA, julgadas irregulares com imputação de débito e multa. 
Todavia, o r. Acórdão padece de contradições e omissões que necessitam ser esclarecidos para a correta e legal compreensão do julgado. 
DA OMISSÃO 
O ofício OFÍCIO nº 4937/2017/Seopc/Copra/Cgcap/Difin- FNDE (peça 5, p. 2-3) , endereçado ao requerente, informa que, conforme Resolução CD/FNDE nº 2/2012, o registro e envio da prestação de contas deve ser feito, obrigatoriamente, por meio do SIGPC-contas online, pelo dirigente atual da entidade. 
A citação ao referido Ofício consta no endereçamento ao AR, demonstrando que, o que fora enviado pelo FNDE, seria tão somente aquilo. 
Conforme Art. 1º, §2º da Resolução CD/FNDE nº 2/2012, o referido sistema tem por objetivo promover a gestão do processo de prestação de contas dos recursos transferidos aos estados, ao Distrito Federal, aos municípios e às entidades privadas sem fins Lucrativos. Já o seu 8 4º aduz que a obrigatoriedade contida no caput abrange os titulares das entidades citadas no §2º, bem como os conselheiros de controle social responsáveis pela análise, emissão de parecer e envio das prestações de contas ao FNDE.
Sucede que, no momento do recebimento do referido ofício, o requerente não era mais gestor municipal, não possuindo acesso ao referido sistema, nem na época do envio da notificação, tampouco quando do seu recebimento, razão pela qual não foi dado oportunidade de envio por meio alternativo.
A referida notificação não permitiu ao requerente qualquer alternativa, eis que não havia opção para que se manifestasse, não havendo endereço de envio de eventuais documentos em sua defesa, infringindo seu direto fundamental ao contraditório e ampla defesa, não se prestando, portanto, para cumprir seu objetivo, qual seja o exercício do contraditório ou mesmo o envio de eventuais documentos porventura existentes a endereço que poderia ser disponibilizado pelo FNDE.
Trata-se portanto, de mera cobrança extrajudicial deficiente, eis que sem a indicação necessária para o exercício do direito de defesa.
 O §2º do art. 4º da Resolução CD/FNDE nº 2/2012 aduz que não havendo a comprovação da ciência por meio do sistema, o FNDE providenciará notificação ao responsável por via postal com aviso de recebimento (AR) , por telegrama ou outro meio que assegure a certeza da ciência do interessado, nos termos do $$ 3º e 4º do art. 26 da Lei nº 9.784, de 29 de janeiro de 1999. 
O art. 26 da Lei nº 9.784/29 disciplina a intimação de interessado em processo administrativo e, na ausência de tais orientações, tanto na Resoluções CD/FNDE nº 2/2012 quanto na Resolução/CD/FNDE nº 12/2011, é aquela norma legal que prevalece. 
Dessa forma, o art. 26, §1º, inciso VI da Lei nº 2.784/99 destaca, que a intimação deverá conter a indicação dos fatos e fundamentos legais pertinentes. In casu, o ofício da notificação é desprovido do fundamento legal para o aludido ato, havendo apenas a informação genérica acerca da Resolução nº 12/2011. Todavia, a aludida Resolução disciplina apenas, em seu parágrafo único do art. 13, a notificação para a restituição de recurso ao FNDE no prazo de cinco das úteis.
 A afronta também se estende ao princípio da legalidade estrita e devido processo legal, notadamente considerando a natureza do procedimento, em sede de tomada de contas especial, ser restritivo de direitos. Acerca da nulidade da citação, o item 25.2 do relatório do Acórdão informa que a comunicação foi efetuada endereço constante da base de dados do cadastro de pessoas físicas mantido pela Secretaria da Receita Federal.
Em observância ao princípio da legalidade e do devido processo legal, requerer a indicação do instrumento normativo que autorize o acesso, sem autorização judicial, de banco de dados protegidos por sigilo fiscal, qual seja, a base de dados da receita federal. Nesse caso, há patente omissão em informar qual o ato normativo autorizaria esse órgão a utilizar-se de base de dados protegidos por sigilo.
 Já o fundamento do item 25.4, considerando o desrespeito ao prazo de 180 dias previsto no art. 11 da Instrução Normativa TCU 71/2012, não possui amparo legal, na medida em que as exceções estão disciplinadas na própria Instrução normativa, nos parágrafos seguintes do seu am. 114, vejamos:
'§1º Decisão Normativa poderá fixar prazos diferentes daquele especificado no caput.
§2º Os prazos estabelecidos podem ser prorrogados pelo Plenário do Tribunal de Contas da União, em caráter excepcional, mediante solicitação fundamentada, formulada, conforme o caso, pelo Presidente da Câmara dos Deputados, do Senado Federal, do Supremo Tribunal Federal, dos demais Tribunais Superiores, dos Tribunais Federais nos Estados e no Distrito Federal e do Tribunal de Contas da União; Procurador-Geral da República; Ministro de Estado, ou outras autoridades de nível hierárquico equivalente; e, ainda, por Presidente de conselho federal de fiscalização profissional (NR) (Instrução Normativa nº 76, de 23/11/2016, DOU de 12/12/2016) . 
§3º Nos casos em que os trabalhos a cargo do órgão de controle interno não possam ser concluídos a tempo, o respectivo dirigente máximo poderá solicitar, mediante pedido fundamentado, a prorrogação de prazo para apresentação das peças que lhe são pertinentes. 
Art. 12. O descumprimento dos prazos caracteriza grave infração à norma legal e sujeita a autoridade administrativa omissa às sanções legais.'
Há, portanto, omissão em informar qual ato normativo autorizou a fixação de prazo diferente, se houve autorização do plenário do TCU mediante solicitação fundamentada, bem como se há solicitação da prorrogação do prazo pelo dirigente do órgão máximo.
 A prova que o prazo de 180 dias é uma garantia do administrado está justamente na sanção prevista no art. 12 da Instrução Normativa TCU 71/2012. E, sendo uma garantia, não pode ser dilatado em prejuízo do cidadão, sem o devido amparo legal. 
No caso dos autos, temos uma extrapolação desse prazo sem autorização prevista nos respectivos parágrafos do art. 11 da Instrução Normativa TCU 71/2012, ferindo o princípio da legalidade, sendo ainda mais grave em procedimento restritivo de direito, em desfavor do requerente. 
O entendimento sobre a prescrição, no item 27, fere a jurisprudência pacífica do STF, causando insegurança jurídica.
'27. Vale ressaltar que a pretensão punitiva do TCU, conforme Acórdão 1441/2016-TCU-Plenário, Relator Benjamin Zymler, que uniformizou a jurisprudência acerca dessa questão, subordina-se ao prazo geral de prescrição indicado no art. 205 do Código Civil, que é de dez anos, contado da data de ocorrência da irregularidade sancionada, nos termos do art. 189 do Código Civil, sendo este prazo interrompido pelo ato que ordenar a citação, à audiência ou a citação do responsável.'
A decisão proferida pelo Supremo Tribunal Federal em sede de Repercussão Geral, no Tema 22, assevera que é prescritível a pretensão de ressarcimento ao erário fundada em decisão e Tribunal de Contas. 
A Jurisprudência do Supremo Tribunal Federal é pacífica no sentido de que o prazo de prescrição da pretensão punitiva em tomadas de contas especial de obedecer a lei 9.873/1999 consoante julgados abaixo.
MS 35512 AgR/DF
Ementa: ABRAVO REGIMENTAL EM MANDADO DE SEGURANÇA. PRETENSÃO PUNITIVA DO TRIBUNAL DE CONTAS DA UNIÃO. TOMADA DE CONTAS ESPECIAL. PRESCRIÇÃO. OBSERVÂNCIA DA LEI 9.879/1999. E SUBSISTÊNCIA DA DECISÃO AGRAVADA. AGRAVO A QUE SE NEGA |PROVIMENTO. I - As razões do agravo regimental são inaptas para desconstituir os fundamentos da decisão agravada, que, por isso, Se mantêm hígidos. II - Excetuados os ressarcimentos de valores perseguidos na esfera judicial decorrentes da ilegalidade de despesa ou da irregularidade de contas, a |aplicabilidade de sanções administrativas pelo TCU sofrem os efeitos fulminantes da passagem de tempo, de acordo com os prazos previstos em lei. III - Agravo regimental a que se nega provimento. 
MS 35940
Órgão julgador: Primeira Turma
Relator (a) : Min. LUIZ FUX
Julgamento: 16/06/2020 
Publicação: 14/07/2020
Ementa
Ementa: MANDADO DE SEGURANÇA. DIREITO ADMINISTRATIVO. TRIBUNAL DE CONTAS DA UNIÃO. SERVIDOR DA SECRETARIA DE SAÚDE DO ESTADO DO ACRE. FISCALIZAÇÃO OMISSA E DEFICIENTE NA EXECUÇÃO DE DOIS CONVÊNIOS FIRMADOS ENTRE A SECRETARIA ESTADUAL E O MINISTÉRIO DA SAÚDE. APLICAÇÃO DE MULTA. ARTS. 28, II, E 58, II, DA LEI 8.443/1992. ART. 268, Il DO REGIMENTO INTERNO DO TCU. PRESCRIÇÃO DA PRETENSÃO SANCIONATÓRIA. OCORRÊNCIA.APLICAÇÃO DA LEI 9.873/1999. PRECEDENTES DESTE STF. MEDIDA LIMINAR DEFERIDA E RATIFICADA NO EXAME DE MÉRITO. SEGURANÇA CONCEDIDA PARA AFASTAR A MULTA APLICADA. 1. A prescrição da pretensão punitiva do TCU é regulada peça Lei 9.873/1999, descabendo a aplicação do prazo decenal previsto na legislação civil (art. 205 do Código Civil) . Ao revés, incide o prazo quinquenal previsto na Lei 9.873/1999 (MS 32201, Rel. Min. Roberto Barroso, PRIMEIRA TURMA, DJe 7/8/2017; MS 35.512-AgR, Rel. Min. Ricardo Lewandowski, SEGUNDA TURMA, DJe 21/6/2019) . 2. In casu, na linha do parecer apresentado pelo Ministério Público Federal e da decisão liminar de minha lavra, é inequívoca a superação do prazo prescricional quinquenal. Os ilícitos apontados pela Corte de Contas ocorreram em julho de 2006, tendo o processo de auditoria sido instaurado em 9/10/2006. A ordem de citação do responsável para a audiência, por sua vez, ocorreu em 25/6/2007. Entretanto, a decisão condenatória recorrível foi exarada somente em 31/5/2016, data da prolação do Acórdão 3513/2016-TCU-Primeira Câmara. 3. Ex positis, CONCEDO A SEGURANÇA unicamente para afastar a sanção de multa aplicada ao impetrante, nos autos da Tomada de Contas Processo 023.288/2006-0, máxime da ocorrência de prescrição da pretensão punitiva do Tribunal de Contas da União.
Dessa forma, considerando o prazo prescricional de 05 anos previsto no art.1º da Lei 9.873/1999 e o fato de se ter ultrapassado esse período no fundamento destacado no item 28 (abaixo) há omissão em justificar a inobservância da jurisprudência do STF, em desrespeito à autoridade do Egrégio Tribunal. 
28. No caso em exame, não ocorreu a prescrição, uma vez que a irregularidade sancionada ocorreu em 30/4/2013 e o ato de ordenação da citação foi assinado om 14/6/2018. 
Ademais, recusar entendimento pacificado do STF revela que o único objetivo é a punição a qualquer custo, ao arrepio da lei, em flagrante desrespeito a direitos fundamentais. 
DA CONCLUSÃO
Diante de todo o exposto, aguarda o embargante sejam os presentes embargos conhecidos e providos para que haja a supressão das omissões e contradições ora existentes para clarificar o r. Acórdão e permitir a adequada análise pelo Tribunal do recurso principal."
É o relatório.

não há.

Procurador Rodrigo Medeiros de Lima.

TOMADA DE CONTAS ESPECIAL. EMBARGOS DE DECLARAÇÃO. ALEGAÇÃO DE NULIDADE DE CITAÇÃO E EXISTÊNCIA DE OMISSÕES. CONHECIMENTO. INEXISTÊNCIA DOS VÍCIOS ALEGADOS. REJEIÇÃO. COMUNICAÇÕES.

TOMADA DE CONTAS ESPECIAL (TCE)

Secretaria de Controle Externo de Tomada de Contas Especial (Secex-TCE).

O presente processo refere-se à tomada de contas especial instaurada pelo Fundo Nacional de Desenvolvimento da Educação (FNDE) em desfavor do Sr. Agileu Lima da Silva, prefeito de Andorinha/BA (gestão 2009- 2012) , em razão da omissão no dever de prestar contas da aplicação dos recursos recebidos por força do Programa Nacional de Apoio ao Transporte do Escolar (PNATE) , no exercício de 2011.
Ao apreciar este processo, a 1ª Câmara deste Tribunal prolatou o Acórdão 9152/2021-TCU-Primeira Câmara, por meio do qual deliberou:
"9.1. rejeitar as alegações de defesa do Sr. Agileu Lima da Silva;
9.2. julgar irregulares, com fundamento nos arts. 1º, I, e 16, III, 'a' e 'c', da Lei 8.443/1992 c/c os arts. 19 e 23, III, da mesma lei, e com arts. 1º, I, e 209, II e III, e 214, III, do RI/TCU, as contas do Sr. Agileu Lima da Silva e condená-lo ao pagamento das quantias abaixo especificadas, com a fixação do prazo de 15 (quinze) dias, a contar da notificação, para que comprove, perante este Tribunal (art. 214, III, 'a', do RI/TCU) , o recolhimento da dívida aos cofres do Fundo Nacional de Desenvolvimento da Educação, atualizada monetariamente e acrescida dos juros de mora, calculados a partir das datas discriminadas, até a data do recolhimento, na forma prevista na legislação em vigor:
	Valor (R$) 
	Data

	35.459,63¿
	4/4/2011

	35.459,63¿
	3/5/2011

	35.459,63¿
	2/6/2011

	35.459,63¿
	5/7/2011

	35.459,63¿
	2/8/2011

	35.459,63¿
	5/9/2011

	35.459,63¿
	4/10/2011

	35.459,63¿
	3/11/2011

	35.459,60¿
	2/12/2011

9.3. aplicar ao Sr. Agileu Lima da Silva a multa prevista no art. 57 da Lei 8.443/1992 c/c o art. 267 do RI/TCU, no valor de R$ 82.500, 00 (oitenta e dois mil e quinhentos reais) , com a fixação do prazo de 15 (quinze) dias, a contar da notificação, para que comprove, perante este Tribunal (art. 214, III, 'a', do RI/TCU) , o recolhimento da dívida aos cofres do Tesouro Nacional, atualizada monetariamente desde a data do presente acórdão até a do efetivo recolhimento, se for paga após o vencimento, na forma da legislação em vigor;
9.4. autorizar, desde já, caso requerido, o parcelamento da dívida em até 36 (trinta e seis) parcelas mensais, nos termos do art. 217 do RI/TCU, com a incidência sobre cada parcela dos devidos encargos legais até o efetivo pagamento, com esclarecimento ao responsável de que a falta de pagamento de qualquer parcela importará no vencimento antecipado do saldo devedor (§ 2º do art. 217 do RI/TCU) ; 
9.5. autorizar, desde logo, nos termos do art. 28, II, da Lei 8.443/1992, a cobrança judicial das dívidas, caso não atendidas as notificações;
9.6. em cumprimento ao disposto no § 3º do art. 16 da Lei 8.443/1992, encaminhar cópia desta deliberação à Procuradoria da República no Estado da Bahia."
Nesta fase processual, examinam-se embargos de declaração opostos por Agileu Lima da Silva, contra o acórdão supramencionado, o qual alega a existência de nulidade de citação e omissões e contradições. 
Segundo o embargante, houve violação do direito de contraditório e ampla defesa na fase interna da TCE; nulidade de citação, pois "há patente omissão em informar qual o ato normativo autorizaria esse órgão a utilizar-se de base de dados protegidos por sigilo"; omissão em informar qual ato normativo autorizou a fixação de prazo diferente de 180 dias previsto no art. 11 da Instrução Normativa TCU 71/2012, bem como omissão, por não "justificar a inobservância da jurisprudência do STF" relativa à prescrição.
II
Preliminarmente, conheço dos presentes embargos, nos termos dos arts. 32, II, e 34 da Lei 8.443/1992, por considerar preenchidos os requisitos atinentes à espécie recursal.
De acordo com o art. 34 da Lei 8.443/1992, "cabem embargos de declaração para corrigir obscuridade, omissão ou contradição da decisão recorrida".
Vicente Greco Filho assim define esses vícios da deliberação:
"- obscuridade: defeito consistente na difícil compreensão do texto da sentença e pode decorrer de simples defeito redacional ou mesmo de má formulação de conceitos, havendo obscuridade quando a sentença está incompreensível no comando que impõe e na manifestação de conhecimento e vontade do juiz.
- contradição: afirmação conflitante, quer na fundamentação, quer entre a fundamentação e a conclusão, sendo que, nesses casos, a correção da sentença, em princípio, não levaria a uma verdadeira modificação da sentença, mas apenas a um esclarecimento de seu conteúdo.
- omissão: caso em que a sentença é complementar, passando a resolver questão não solucionada, ganhando substância, portanto, sendo que as questões que devem ser resolvidas pelo juiz são todas as relevantes postas pelas partes para a solução do litígio, bem como as questões de ordem pública que o juiz deve resolver de ofício, como, por exemplo, a coisa julgada." (Direito Processual Civil Brasileiro, Saraiva, 11ª ed., 2º volume, 259/260) .
Especificamente sobre a omissão, os embargos visam à solução de eventual lacuna na decisão, configurada por situação em que o relator ou o tribunal deveria ter decidido determinada questão e não o fez. Logo, a divergência de entendimento ou de opinião, por parte do embargante, não implica a existência de omissão.
Destaco, nesse sentido, o seguinte excerto de deliberação do Superior Tribunal de Justiça (STJ) :
 (...) objetivam expungir da decisão embargada, o vício da omissão, entendida como aquela advinda do próprio julgado e prejudicial à compreensão de causa, e não aquela que entenda o embargante, ainda mais como meio transverso a impugnar os fundamentos da decisão recorrida. (STJ, EDcl REsp 351490, DJ 23/09/2002) .
III
Antes de examinar as omissões apontadas pelo embargante, examino a questão da possível violação ao direito de contraditório e ampla defesa na fase interna desta tomada de contas especial.
Para esse ponto, o embargante argumenta que foi infringido seu direito fundamental de contraditório e ampla defesa, considerando que por meio do ofício 4937/2017/Seopc/Copra/Cgcap/Difin-FNDE[footnoteRef:2], endereçado ao requerente, foi informado que o registro e envio da prestação de contas deveria ser feito, obrigatoriamente, por meio do SIGPC- contas online, pelo dirigente atual da entidade, entretanto "no momento do recebimento do referido ofício, o requerente não era mais gestor não possuindo acesso ao referido sistema, nem na época do envio da notificação, tampouco quando do seu recebimento, razão pela qual não foi dado oportunidade de envio por meio alternativo". [2:  Peça 5, p. 2-3.] 
É importante esclarecer que mesmo se confirmada a hipótese suscitada pelo responsável, tal fato não invalidaria os demais atos nesta TCE. Conforme assentado na jurisprudência desta Corte de Contas, a exemplo dos Acórdão 9091/2021-TCU-Primeira Câmara, 653/2017-TCU-2ª Câmara e 7880/2014-TCU-1ª Câmara, a garantia ao direito de defesa a ser questionada ocorre na fase externa da TCE, com o chamamento do responsável ao processo, a partir da sua citação válida, como ocorreu.
Ainda em relação a sua notificação, o responsável alegou omissão no que diz a ausência de informação nos autos sobre qual o ato normativo autorizaria o Tribunal a utilizar base de dados protegidos por sigilo para obter seu endereço. 
Ao examinar a questão apresentada pelo responsável em suas alegações de defesa relativa à nulidade de sua citação, a unidade instrutiva[footnoteRef:3] mencionou que para realizar a citação foi utilizado o endereço constante da base de dados do cadastro de pessoas físicas mantido pela Secretaria da Receita Federal. O art. 4ª, §1º, da Resolução TCU 170/2004, que dispõe sobre a elaboração e a expedição das comunicações processuais emitidas pelo Tribunal, estabelece que o "endereço do destinatário deverá ser previamente confirmado mediante consulta aos sistemas disponíveis ao Tribunal". [3:  Peça 44, p. 7.] 
É pertinente ressaltar que, de acordo com § 1º do art. 2º da Portaria RFB 2.344, de 24 de março de 2011, o endereço do contribuinte não se encontra entre as informações protegidas pelo sigilo fiscal:
"Art. 2º (..) 
§1º Não estão protegidas pelo sigilo fiscal as informações: 
I - cadastrais do sujeito passivo, assim entendidas as que permitam sua identificação e individualização, tais como nome, data de nascimento, endereço, filiação, qualificação e composição societária;"
Desse modo, não tem razão o embargante em relação à infringência do direito de contraditório e ampla defesa na fase interna, bem como ao uso de dados sigilosos.
Quanto à alegada "omissão em informar qual ato normativo autorizou a fixação de prazo diferente de 180 dias previsto no art. 11 da Instrução Normativa TCU 71/2012", verifico que o responsável já tinha argumentado que o referido prazo não tinha sido cumprido e a questão foi examinada pela unidade instrutiva. Conforme parágrafo 16 da proposta de deliberação de peça 51, acompanhei a análise da Secex-TCE, da qual reproduzo os trechos abaixo[footnoteRef:4]:  [4:  Peça 44, p. 8.] 
"25.4 Sobre o prazo de 180 dias previsto no art. 11 da Instrução Normativa TCU 71/2012 para o encaminhamento ao TCU após a instauração de tomada de contas especial, este é dirigido ao órgão instaurador e ao controle interno e não objetiva, ao menos diretamente, resguardar direitos individuais dos atingidos, tendo antes natureza ordinatória, racionalizando o andamento do processo, laborando pela sua razoável duração, sendo esta um preceito constitucional (art. 5º, inciso LXXVIII, com a redação da Emenda Constitucional 45/2004) .
25.4.1. Tal prazo apresenta, nesse particular, natureza imprópria, em analogia com os arts. 226 e 228 do Código de Processo Civil, cuja inobservância não acarreta qualquer consequência processual."
Considerando que se trata de prazo de natureza imprópria, como anteriormente examinado, não há que se falar em norma para fixação de prazo distinto, não existindo a omissão alegada.
Não prosperam, por fim, os argumentos apontados pelo responsável no que diz respeito à ausência de justificativa para não se observar a jurisprudência do STF relativa à prescrição, o que segundo ele caracterizaria omissão.
O responsável alega, em síntese, que "a decisão proferida pelo Supremo Tribunal Federal em sede de Repercussão Geral, no Tema 899, assevera que é prescritível a pretensão de ressarcimento ao erário fundada em decisão do Tribunal de Contas" e que a "jurisprudência do Supremo Tribunal Federal é pacífica no sentido de que o prazo de prescrição da pretensão punitiva em tomadas de contas especial de obedecer a lei 9.873/1999 (...) ".
Consta da proposta de deliberação[footnoteRef:5] que para o exame da prescrição punitiva foram utilizados os critérios definidos no Acórdão 1441/2016-TCU-Plenário, que uniformizou a jurisprudência desta Corte e deixou assente que "a pretensão punitiva do Tribunal de Contas da União subordina-se ao prazo geral de prescrição indicado no art. 205 do Código Civil".  [5:  Peça 51.] 
Nesse sentido, foi verificado que no caso concreto não ocorreu a prescrição da pretensão punitiva, considerando que a data para apresentação da prestação de contas dos recursos era 30/4/2013 e o ato que ordenou a citação foi assinado em 14/6/2018, não tendo transcorrido tempo superior a dez anos.
Quanto ao RE 636.886/AL, no qual foi fixada o mencionado tema 899 de que "é prescritível a pretensão de ressarcimento ao erário fundada em decisão de Tribunal de Contas", ressalto que tal tema não se relaciona com prazo prescricional para instauração, citação, decisão inicial ou constituição do título executivo pelo Tribunal de Contas da União em tomada de contas especial, mas, claramente e tão somente, de prescritibilidade da execução de acórdãos condenatórios, como está expresso no item 4 da ementa da referida decisão: "4. A pretensão de ressarcimento ao erário em face de agentes públicos reconhecida em acórdão do Tribunal de Contas prescreve na forma da Lei 6.830/1980 (Lei de Execução Fiscal) ".
Em sede de embargos de declaração, o voto do relator que rejeitou os embargos, assim esclareceu a questão:
"Os argumentos acima elencados conduzem à conclusão no sentido de que a pretensão executória de título executivo proveniente de decisão do TCU da qual resulte imputação de débito ou multa é prescritível; e, portanto, a ela se aplica o prazo prescricional da Lei de Execução Fiscal.
Nenhuma consideração houve acerca do prazo para constituição do título executivo, até porque esse não era o objeto da questão cuja repercussão geral foi reconhecida no Tema 899, que ficou adstrito, como sobejamente já apontado, à fase posterior à formação do título."
Ademais, esta Corte de Contas já se pronunciou sobre a matéria em recentes oportunidades, a exemplo dos Acórdão 17928/2021-TCU-Primeira Câmara, 17591/2021-TCU-1ª Câmara, 2018/2020-TCU-Plenário e 5236/2020-TCU-1ª Câmara, concluindo por manter a jurisprudência atual, sedimentada na Súmula TCU 282.
***
Uma vez que o Acórdão 9152/2021-TCU-Primeira Câmara não contém os alegados vícios de omissão, impõe-se a rejeição dos presentes embargos de declaração.
Diante do exposto, manifesto-me pela aprovação do acórdão que ora submeto à apreciação deste Colegiado.
TCU, Sala das Sessões, em 30 de novembro de 2021.
Weder de Oliveira 
Relator